臺灣高等法院刑事判決　　　　　　　　　　　　　　九十年度上訴字第三七三三號
　　上　訴　人
　　即　被　告　壬○○
　　選任辯護人　楊宗儒
右上訴人因偽造文書等案件，不服臺灣臺北地方法院九十年度訴字第七八五號，中華
民國九十年十月二十三日第一審判決（起訴案號：臺灣臺北地方法院檢察署八十八年
度偵字第二二四○三號）提起上訴，本院判決如左：
  主  文
原判決撤銷。
壬○○無罪。
  理  由
一、公訴意旨略以：被告壬○○係台北市○○○路○段十六號九樓之二捷力旅行社有
    限公司（下稱捷力旅行社）總經理，竟意圖為自己不法之所有，並基於概括之犯
    意，於民國（下同）八十八年七月一日及同年七月六日，以虛偽不實之客戶出團
    刷卡資料，連續偽造客戶刷卡簽帳請款單二份，金額各為新台幣（下同）五十七
    萬六千元、十四萬九千七百元，並連續盜用公司總務甲○○之印章，蓋印於上開
    請款單之請款人一欄，並於作成後分別行使傳真至財團法人聯合信用卡處理中心
    會計部請款，嗣經該中心審核手續齊備准予付款，扣除手續費後，於同年七月九
    日、七月十三日，分別將五十六萬四千四百八十元、十一萬四千三百六十六元匯
    入捷力公司設於中國信託商業銀行（下稱中國商銀）之帳戶，惟壬○○於同年七
    月十三日下午持捷力旅行社之存摺至中國商銀儲蓄部之補摺機登摺，欲探知帳戶
    入款情形，再伺機領款，然存摺因吃卡無法取回，壬○○惟恐遭發現，未向銀行
    交涉取回存摺，即行離去，後經警政署移請偵辦，因認被告壬○○有刑法第二百
    十六條行使第二百十條偽造私文書及第三百三十九條第一項詐欺取財罪嫌。
二、訊據被告壬○○堅決否認有何偽造文書、詐欺等犯行，辯稱：捷力旅行社的靠行
    人員均可申請刷卡款，伊不知係何人偽造單據請款，且本件以電話取得信用卡授
    權碼者係女性而非伊，捷力旅行社於八十八年四月份前客戶之信用卡資料由旅行
    社前負責人林聖美保管，伊與林之間因公司經營方式產生糾紛，同年六月二十日
    即退出公司，同年七月十三日伊至銀行刷摺，係欲探知有無他人使用該帳戶，以
    此方法追查林聖美之行蹤，並不知該帳戶已有信用卡入款，伊補登存摺被吸入後
    ，因存摺的權利人不是伊，所以伊未向銀行反應等語。
三、公訴人認被告壬○○犯有行使偽造私文書及詐欺取財罪嫌，無非以：證人即聯合
    信用卡處理中心風險管制部職員謝雲捷、捷力旅行社股東丁○○、總務甲○○及
    被冒領客戶丙○○、乙○○之證言，及捷力旅行社特約商店基本資料、上開請款
    單傳真影本二紙、中國商銀存款往來明細表及被告壬○○持存摺至中國商銀行補
    登存摺時為銀行監視器所攝得之照片一紙為其主要論據。
四、按犯罪事實應依證據認定之，無證據不得推定其犯罪事實；又不能證明被告犯罪
    或其行為不罰者，應諭知無罪之判決，刑事訴訟法第一百五十四條、第三百零一
    條第一項分別定有明文。又「認定被告犯罪之事實，應憑證據，如未能發現相當
    之證據，或證據不足以證明，自不能以推測或擬制之方法，以為裁判之基礎；且
    認定事實所憑之證據，其為訴訟上之證明，須達於通常一般人均不致有懷疑，而
    得確信其為事實之程度者，始得據為有罪之認定，倘其證明尚未達到此一程度，
    而有合理之懷疑存在時，尚難認為有罪之認定基礎；茍積極證據不足以為不利於
    被告事實之認定，即應為有利被告之認定，更不必有何有利之證據」，最高法院
    三十年上字第八一六號、四十年台上字第八六號、七十六年台上字第四九八六號
    分別著有判例。經查：
  (一)、證人甲○○於原審證稱：「我自己認為四月份以前（請款單據）由林聖美保管
      」「當我傳真請款後，我會交給會計師處理，會計師處理後再交給林聖美，但
      是不是由我親手交給林聖美我忘記了。」「那時候在林聖美後面有一個大櫃子
      ，我曾經在那裡翻資料，所以我才會說在林聖美那裡」「我沒有辦法確定（林
      聖美辦公室有八十八年一、二月份之請款單據），因我是猜測應該在他那裡」
      （見原審卷第五十一頁至第五十五頁），足徵一般情形，是甲○○交給會計師
      ，會計師處理後再交給林聖美，至於本件上開遭冒用之客戶資料，是否亦如過
      去往例，無從證明。證人甲○○於本院訊問時稱：「（問：請款單沒有你的印
      章，是否可以請款？）答：可以，任何人都可以，只要靠行的業務員很急的話
      ，也可以自行填寫請款單。」等語（本院卷第一三七頁），既然任何人都可以
      填單請款，並非僅有被告壬○○有此權限，則本件訂購傳真請款單是否確為被
      告壬○○所為，不無疑問。
  (二)、次查：前述被冒用名義刷卡之三十七位客戶，其於捷力旅行社消費時期之紀錄
      ，有於八十七年十二月底（如八十八年七月一日請款單第十五筆之客戶，係曾
      於八十七年十二月三十一日消費），亦有於八十八年四月中（如八十八年七月
      一日請款第十一筆之客戶，係曾於八十八年四月十五日消費），並非限於八十
      八年一、二月期間或之前初次消費，此有捷力旅行社自八十七年七月二十八日
      至八十八年七月七日向聯合信用卡中心會計部請款紀錄在卷足憑，而證人即捷
      力旅行社負責撥放銀行款項之會計己○○（八十八年四月初任職，同年六月二
      十三日離職）於本院訊問時結證稱：「（問：捷力公司是否自八十八年五月七
      日就信用卡撥放業務程序採取新制？）答：是的。因為我每天根據舊有的流程
      發生過誤領的情形，所以改採新制。」；「（問：你接手業務之後，客戶信用
      卡刷卡傳真資料，如何保管？）答：傳真資料有二種，一種是請款用的，那是
      靠行業務員製作的，他填寫資料之後傳真給客戶，再由客戶填寫信用卡號碼、
      有效日期之後再回傳給業務員。業務員就根據回傳的資料由業務員傳給信用卡
      中心查詢授權碼。業務員再把這些資料填載在第二種傳真資料，然後由甲○○
      在晚上下班前，彙總之後傳真給聯合信用卡中心。第二種傳真資料就由公司保
      管。舊制是由甲○○保管，僅保管第二種傳真資料，新制之後屬於我保管。我
      要求第一種、第二種都要保管。下班前我會收到櫃子內保管。」；「（問：舊
      制之前，你有無保管客戶的信用卡刷卡資料？）答：第一種傳真那是業務員自
      行填寫，由業務員自行保管，我看不到。」；「（問：負責取得授權碼的人是
      誰？）答：靠行的業務員。」（本院卷第一三０頁至第一三一頁），由此可知
      ，捷力旅行社確係自八十八年五月七日起就信用卡撥放業務採取新制，在五月
      七日之前，捷力旅行社並未保管第一種資料即客戶填寫之信用卡資料或第二種
      資料即聯合信用卡中心請款用的傳真資料，迄八十八年五月七日以後，捷力旅
      行社才保管第一種資料及第二種資料。本件系爭刷卡資料最後一筆既係在「八
      十八年四月十五日消費」，該項資料仍採舊制時之保管方式，第一種資料既不
      歸捷力旅行社保管，自難因此而推論被告壬○○竊盜該第一種資料。證人丁○○於本院訊問時亦結證稱：「（問：是否認識林聖美？）答：認識，他是捷力
      旅行社負責人，我擔任股東的時候，他是負責人。」；「（問：壬○○在何時
      加入捷力旅行社？）答：八十八年三月間，是我先進入捷力公司，壬○○再進
      入，他進入公司擔任總經理。」；「（問：（負責人林聖美是否曾將客戶的刷
      卡資料交給壬○○？）答：沒有。」等語（本院卷第二０六頁至第二○七頁）
      ；「其他的人無從獲得資料是指要向聯合信用卡聲請的帳單，只有總務及林聖
      美在保管，其他人沒有保管。」等語（本院卷第二一○頁），益徵被告壬○○
      並無接觸本件系爭請款單之可能性。
  (三)、證人即前捷力旅行社股東兼副總經理庚○○（八十二年任職到八十七年底）於
      本院訊問時結證稱：「（問：是否曾經任職於捷力旅行社？）答：是的，八十
      二年到八十七年年底離開。在捷力公司任股東兼副總經理。我曾經保管過捷力
      旅行社的存摺與印鑑。是八十六年五、六月保管到八十七年。之所以保管的原
      因是因負責人林聖美他兼總經理，他侵吞觀光局撥下來的保證金一百三十幾萬
      元，我們八十六年間才知道，所以才不讓他保管，是股東之間推由我保管，因
      我是副總經理，且是股東之一。」；「（問：你在保管期間，曾否發生林聖美
      沒有存摺印章而將存款取走的情形？）答：有的，有可能是他以前預先蓋好印
      章，我是八十六年底發現他領的三、四萬元，至於如何領的我不知道。林聖美
      有告訴我，這一筆錢他先用。」；「（問：是否曾經此種事情告知被告？）答
      ：有的，那是我從捷力退出，壬○○進入公司之後，有一天我們在一起吃飯時
      ，他告訴我林聖美跑掉了，我才告訴他曾經發生過林聖美沒有存摺而領得存款
      。」等語（本院卷第一六三頁）；另證人即前捷力旅行社股東戊○○於本院訊
      問時結證稱：「（問：是否曾經是捷力旅行社的股東？）答：應該算是，我於
      八十八年三月間投資了入股金三十萬元，之後負責人林聖美不見了，我也沒有
      拿到應有的股權，林聖美是八十八年五月下旬不見的。」；「（問：是否林聖
      美離開之後，與公司的人員去找林聖美？）答：當時林聖美有談到公司要重組
      ，他失蹤之後，我們公司發生了很多的事情，怕公司經營不下去，才去他家找
      ，因公司需要負責人出面，我們才去找。」；「（問：是否知道八十八年五月
      下旬林聖美離開公司的原因？）答：當時公司有甲存的支票，要向華南銀行聲
      請支票，華南銀行說我們公司曾經有二張退票紀錄，不能給我們支票使用，還
      有法院的執行公文，因欠健保局健保費，法院已經要強制執行。」；「（問：
      壬○○七月十三日去刷存摺的事情是否知道？）答：我知到他要去刷存摺，但
      我不記得日期。我們新股東已經有一段時間沒有去公司，之後我接到壬○○的
      電話，說公司已經陷入停頓，樓下管理員也說林聖美有利用機會進入公司，我
      說我們新股東已經退出公司，我有提醒壬○○可以從銀行的方面找出林聖美的
      行蹤。」等語（本院卷第一六四頁至第一六五頁），證人丁○○亦證稱：「（
      問：捷力旅行社何時停止營業？）答：到現在仍然沒有停止營業，只是不了了
      之。負責人林聖美很少進公司，可是還是會利用我們不在的時候進公司。」等
      語（本院卷第二○八頁），足證被告壬○○辯稱：伊為查明林聖美有無使用捷
      力旅行社帳戶，乃拿存摺去刷摺補登云云，尚屬不虛。
  (四)、本件郵購訂單傳真請款單上有「00000000000號，九九年七月六日
      二十一時十四分」之字樣，經被告辯護人聲請調取該電話號碼之租用者資料，
      查明為「辛○○」之人，經本院傳喚證人辛○○到庭結證稱：「（問：（00
      000000號電話是否使用你的？）答：是的，是我住家的電話。」；「（
      問：00000000號電話是否可當作傳真機使用？）答：沒有。」；「（
      問：從何時開始使用該支電話？）答：已經用了四、五年了。」；「（問：（
      八十八年七月份，是否有將該支電話，或是住家借給他人使用？）答：沒有。
      」；「（問：該支電話之地址除了你個人使用外，尚有何人使用？）答：只有
      我與太太二人。」等語（本院卷第一八０頁至第一八一頁），亦未能發現被告
      壬○○與該傳真機之使用有任何之關聯。
  (五)、本件以電話取得信用卡授權碼者為不詳姓名年籍之成年「女子」，惟遍閱全卷
      並未發現任何積極證據足以證明被告壬○○與該成年「女子」間有共同犯意聯
      絡、行為分擔之行為，自難逕認被告壬○○為共犯。
  (六)、又捷力旅行社設於中國商銀之帳戶僅有於八十八年三月一日有變更印鑑之紀錄
      ，此有中國商銀之刑事陳報狀一紙附卷可考，此乃被告壬○○到捷力旅行社任
      職之前之事。依前開存款往來明細表所示，該帳戶雖於同年七月五日尚有提領
      九千一百七十四元之紀錄，而證人丁○○於原審亦證稱「（林離開公司後，公
      司存摺、印章等）都是交給駱保管」，「有公司存摺、印章的人才能領到（公
      司帳戶之款項）」等語（見本院九十年九月十一日調查筆錄）；被告於警訊時
      自承「就我所知，捷力旅行社並無公司存摺金融卡」「有人要提款一定要跟我
      講」（見八十八年度偵字第二二四Ｏ三號卷第六十四頁、第一二一頁）等情，
      是被告主觀上顯應認為僅有伊始可自捷力旅行社設於中國商銀之帳戶提領現款
      ，惟因證人戊○○曾告訴被告壬○○：「我提醒壬○○可以從銀行的方面找出
      林聖美的行蹤。」等語（本院卷第一六四頁至第一六五頁），證人丁○○亦證
      稱：「（問：捷力旅行社何時停止營業？）答：到現在仍然沒有停止營業，只
      是不了了之。負責人林聖美很少進公司，可是還是會利用我們不在的時候進公
      司。」等語（本院卷第二○八頁），足證被告壬○○辯稱：欲探知有無他人使
      用該帳戶而前往補登摺，亦屬於可行之道，尚難遽此逕認被告即係偽造請款單
      之人。至於被告壬○○於存摺送入補登摺機器卻未經退出之際，竟未立即向銀
      行反應，也未告知公司同仁請求協助，雖與常情不符，惟無其他積極證據，仍
      難據此推論被告壬○○確實犯有本罪。
  (七)、至於證人即聯合信用卡處理中心風險管制部職員謝雲捷之警訊所稱：「經調查
      錄音帶發現確有一女子聲音偽稱該公司名義索取授權」（警訊第八頁），僅足
      以證明請款者是女子，但無從證明是身為男子之被告壬○○或與該女子有共犯
      關係；又被冒用名義刷卡之客戶丙○○、乙○○於警訊時之陳述，亦僅足以證
      明被害之情形，亦無從證明確實是被告壬○○所為。至於其他文件，例如捷力
      旅行社股權重整認購書、特約商店基本資料、中國商銀帳戶存款往來明細表、
      杜育昌信用卡影本、杜育昌於台新銀行信用卡帳單、監視器所攝得之照片等各
      一紙、傳真請款單影本二紙等，僅能證明有犯罪事實之發生，但無從證明是何
      人所犯，更無從據此推論是被告壬○○所為。
  (八)、此外，復查無其他積極證據足以證明被告壬○○有何公訴人所指訴行使偽造文
      書及詐欺取財之犯行，既不能證明被告壬○○犯罪，自應為無罪之諭知。
五、原審未察，遽為被告壬○○論罪科刑之判決，自有未合，被告據此理由提起上訴
    ，指摘原判決不當，為有理由，原判決既有瑕疵而無可維持，自應由本院予以撤
    銷改判，並為被告壬○○無罪之諭知。
據上論斷，應依刑事訴訟法第三百六十九條第一項前段、第三百六十四條、第三百零
一條第一項前段，判決如主文。
本案經檢察官周誠南到庭執行職務。
中  華      民      國    九十一    年      四      月    二十四    日
                              台灣高等法院刑事第二庭
                                  審判長法  官  蔡  長  溪
                                        法  官  楊  貴  志
                                        法  官  林  俊  益
右正本證明與原本無異。
檢察官如不服本判決應於收受送達後十日內向本院提出上訴書狀，其未敘述上訴之理
由者並得於提起上訴後十日內向本院補提理由書。
                                        書記官  陳  明  琴
中      華      民      國    九十一    年      四      月   二十四     日
